臺灣彰化地方法院民事判決
111年度勞訴字第22號
原      告  蔡玉龍
            洪素秋


共      同
訴訟代理人  江明栗律師           
被      告  謝錫偉及上昇蛋行  

訴訟代理人  洪婕慈律師
            陳世煌律師
            李冠穎律師
上列當事人間請求職業災害補償事件，本院於民國111年8月25日
言詞辯論終結，判決如下：
    主  文
原告之訴及假執行之聲請均駁回。
訴訟費用由原告負擔。
    事  實  及  理  由
一、原告主張：原告蔡玉龍、洪素秋之子即訴外人蔡明翰受僱於
    被告獨資經營之上昇蛋行，擔任司機工作，每月工資為新臺
    幣（下同）55,000元。其於民國109年6月25日依被告指示，
    駕駛被告所有車號000-0000號自用大貨車（下稱系爭貨車）
    ，運送蛋品至臺北市吳興街蛋行，於同日23時6分執行業務
    期間，行經彰化縣線西鄉台61線北上169公里處，因自撞分
    隔島受傷（下稱系爭事故），送醫後仍不治身亡。爰依勞動
    基準法（下稱勞基法）第59條第4款規定，請求被告給付喪
    葬費及死亡補償共計2,475,000元，扣除勞工保險局（下稱
    勞保局）已核發之喪葬津貼119,000元後，被告尚應給付2,3
    56,000元，並由原告平分受領1,178,000元等語，並聲明：①
    被告應給付蔡玉龍1,178,000元，及自起訴狀繕本送達之翌
    日起至清償日止，按週年利率5％計算之利息。②被告應給付
    洪素秋1,178,000元，及自起訴狀繕本送達之翌日起至清償
    日止，按週年利率5％計算之利息。③願供擔保，請准宣告假
    執行。
二、被告則以：
　㈠系爭事故係因蔡明翰吸食毒品駕駛車輛所造成，與勞工執行
    職務間無因果關係，依勞工保險被保險人因執行職務而致傷
    病審查準則第9條、第18條規定，不得認定為職業傷害。又
    蔡明翰吸食毒品之行為，並非業務必要有關或附隨行為，且
    為違法行為，其危險發生非雇主得以控制、防免，自不宜過
    度擴張職業傷害認定範圍。
　㈡原告已自勞保局受領喪葬給付119,000元，被告亦已代為給付
    喪葬費用157,660元，合計為276,660元，已逾原告請求喪葬
    費補償275,000元，原告不得再為請求。
　㈢被告為蔡明翰投保商業保險，並繳納保費，然因蔡明翰施用
    毒品後駕車，導致原告無法領取保險給付7,000,000元，被
    告因而無法據此抵充，原告所為本件請求，實有違誠信原則
    等語置辯，並聲明：①原告之訴及假執行之聲請均駁回。②如
    受不利判決，願供擔保，請准免為假執行之宣告。
三、兩造不爭執事項：
　㈠蔡明翰受雇於被告獨資經營之上昇蛋行，擔任司機，每月薪
    資55,000元。
　㈡蔡明翰於109年6月25日晚間10時許，依被告指示，駕駛系爭
    貨車，自被告經營位在彰化縣大城鄉雞蛋廠，載運雞蛋前往
    臺北市吳興街蛋行，於同日23時6分許，駕車行經彰化縣線
    西鄉台61線北上169公里處，因自撞分隔島，發生系爭事故
    ，送醫後於同日不治身亡。
　㈢蔡明翰自行按法定基本薪資（109年1月1日起為23,800元），
    加保彰化縣大貨車駕駛職業工會，勞健保費由被告給付。勞
    保局已核發喪葬津貼（5個月平均工資）119,000元與洪素秋
    ，核發職業災害死亡補償一次金（10個月平均工資）238,80
    0元與蔡玉龍，並自109年6月起按月發給遺屬年金3,000元與
    蔡玉龍迄今。
　㈣蔡明翰無配偶、子女，蔡玉龍、洪素秋為其父、母。
　㈤被告已經給付蔡明翰之喪葬費157,660元。
　㈥原告因系爭事故向富邦產物保險股份有限公司、國泰世紀產
    物保險股份有限公司請求給付保險金，經本院109年度保險
    字第18號判決駁回原告之訴確定。
　㈦蔡明翰平均工資為55,000元，如認被告應負職業災害補償責
    任，未扣除被告已給付喪葬費及得抵充數額，原告2人得請
    求喪葬費及死亡補償共計2,475,000元。
四、兩造爭執事項：
　㈠原告依勞基法第59條第4款規定，請求被告給付喪葬費及遺屬
    死亡補償差額，有無理由？亦即，被告抗辯蔡明翰在工作場
    所外從事作業，因吸毒駕車造成系爭事故，不得認定為職業
    災害，有無理由？
　㈡如肯認，原告得請求金額為何？亦即，被告得抵充數額為何
    ？
五、得心證之理由：
　㈠勞工遭遇職業災害而死亡時，雇主除給與 5個月平均工資之
    喪葬費外，並應一次給與其遺屬40個月平均工資之死亡補償
    ，勞基法第59條第4款固有明文。然依111年3月9日修正前「
    勞工保險被保險人因執行職務而致傷病審查準則」（修正後
    更名為「勞工職業災害保險職業傷病審查準則」，下稱職災
    傷病審查準則）第9條規定：「被保險人因公差由日常居、
    住處所或就業場所出發，至公畢返回日常居、住處所或就業
    場所期間之職務活動及合理途徑發生事故而致之傷害，視為
    職業傷害。」、第18條第6款規定：「被保險人於第4條、第
    9條、第10條、第16條及第17條之規定，而有酒精濃度超過
    規定標準、吸食毒品、迷幻藥或管制藥品駕駛車輛情事者，
    不得視為職業傷害。」查系爭事故發生於000年0月00日，應
    適用修正前職災傷病審查準則，合先敘明。
　㈡職災傷病審查準則於111年3月9日修正後，將修正前第18條第
    6款改列為第17條第6款，第9條則修定為：「被保險人因公
    出差或『其他職務上原因於工作場所外從事作業』，由日常居
    、住處所或工作場所出發，至公畢返回日常居、住處所或工
    作場所期間之職務活動及合理途徑發生事故而致之傷害，視
    為職業傷害。」。觀諸立法理由第1項謂：「為規範被保險
    人因公出差或其他職務上原因，離開工作場所前往他地執行
    職務，得視為職業傷害情形，乃參酌勞動基準法施行細則第
    18條規定，修正本條文字，使臻明確。」，可認勞工因職務
    上原因，離開工作場所前往他地執行職務，而在工作場所外
    從事作業之情形，亦屬「因公差由就業場所出發，至公畢返
    回就業場所期間之職務活動」，僅為使法條文義更為明確，
    始為上述修正。是以，勞工因執行職務，在工作場所外從事
    作業時發生事故，倘具有職災傷病審查準則第18條所定排除
    事由，其因而所受傷害，即不得認定屬職業傷害。
　㈢又職業災害補償制度係採無過失責任主義，雇主對於業務上
    災害之發生，不論有無故意過失，皆應負補償責任。倘於因
    果關係要件採取相當因果關係理論，忽略職業傷害補償採無
    過失責任主義之特質，將會使雇主責任過份擴張。而參考德
    國之「重要條件理論」，只有對於職業傷害之結果具有重要
    意義的原因或共同原因，始為造成損害的條件。是以，如因
    勞工故意犯罪行為導致職業災害，應排除於職業傷害保護之
    範疇。且吸食毒品對於社會危害甚鉅，倘勞工因吸毒後駕車
    發生事故，仍得向無過失之雇主請求職業傷害補償，應已逸
    脫職業傷害制度之保障目的。是以，勞工於執行職務時，因
    施用毒品或管制藥品，在工作場所外發生事故所受傷害，應
    認依修正前傷病審查準則第18條第6款規定，不得認定屬職
    業傷害。
　㈣查蔡明翰依被告指示，駕駛系爭貨車運送蛋品至臺北市吳興
    街蛋行，於109年6月25日23時6分許，行經彰化縣線西鄉台6
    1線北上169公里處，因自撞分隔島受傷，送醫後不治身亡等
    事實，為兩造所不爭執（見三、第㈡項），可見蔡明翰係為
    執行職務，於往返工作場所與他地途中發生事故。又被告辯
    稱蔡明翰吸食毒品駕車，致生系爭事故等語，固為原告所否
    認。然經另案檢察官採取蔡明翰屍體之胸腔液，送請法務部
    法醫研究所檢驗結果，驗出Mephedrone2.129μg/mL、4-Meth
    ylephedrine0.475μg/mL、Ketamine（即愷他命）1.477μg/m
    L、Norketamine0.287μg/mL、Eutylone0.333μg/mL、Nitraz
    epam0.012μg/mL、7-Aminonitrazepam0.077μg/mL、Rocuron
    ium、Ephedrine等成份。而Mephedrone (4-Methylephedrin
    e為Mephedrone代謝物）及Eutylone屬於合成卡西酮類物質
    ，具中樞神經興奮作用，無醫藥用途，比照毒品列管等級增
    列為管制藥品；Mephedrone及Eutylone依毒品危害防制條例
    第2條第2項為第3級毒品，屬合成卡西酮類新興精神活性物
    質，此有該所法醫毒字第1096104558號函附鑑定書 可憑（
    見臺灣彰化地方檢察署109年度相字第528號卷宗第175至117
    7頁）。再者，Mephedrone在血液中半衰期為1.8至2.6小時
    ，Nitrazepam半衰期為17至48小時，有法醫研究所111年9月
    1日法醫毒字第11000047030函文可稽（見本院109年度保險
    字第18號卷宗【下稱保險卷】三第79頁），可見蔡明翰於系
    爭事故發生前數小時內，確有施用合成卡西酮類及愷他命類
    毒品及管制藥品之行為，仍駕駛系爭貨車。
　㈤合成卡西酮類物質皆會產生類似安非他命之擬交感神經作用(
    sympathomimetic effects)，包含心悸、血壓升高及精神症
    狀，其危害包含：精神症狀方面會引起幻覺、妄想、錯覺、
    焦慮、憂鬱、激動不安、興奮、暴力或自殘行為。神經系統
    問題有短期記憶喪失、記憶力不集中、瞳孔放大等。 。又
    愷他命在我國為第三級毒品及管制藥品，屬於中樞神經抑制
    劑，在醫藥上，多為手術全身麻醉使用。據醫學研究顯示，
    其副作用包括心搏過速、血壓上升、震顫、肌肉緊張而呈強
    直性、陣攣性運動等。愷他命藥效約可維持1小時，但影響
    吸食者感覺、協調及判斷力則可長達16至24小時，並可產生
    噁心、嘔吐、複視、視覺模糊、影像扭曲、暫發性失憶及身
    體失去平衡等症狀，有臺北市政府毒品危害防制中心網頁資
    訊可參（見本院卷第233至234頁）。可知蔡明翰所施用卡西
    酮類及愷他命類毒品，均有產生幻覺、影響吸食者感覺、協
    調及判斷力之現象，對於需要高度注意力之駕駛車輛行為，
    自具有相當影響。
　㈥觀諸行車紀錄器翻拍照片及現場照片所示（見保險卷二第191
    至209頁），系爭事故事發現場道路筆直，並無彎道。又據
    系爭事故發生時報案人陳政宇於警詢中證稱：「當時我們沿
    台61線北上，行駛在內側車道，有一台大貨車從我們右後方
    超越，該路段有點下坡，那台大貨車速度有點快，他通過我
    們後，行駛時有點往左偏，然後他往前行駛大約500至600公
    尺左右，就撞到匯入口的分隔島」等語，可知蔡明翰駕駛系
    爭貨車超越報案人車輛後，即向左側偏駛，行駛500至600公
    尺後撞擊分隔島，堪認認蔡明翰係因施用毒品及違禁藥品後
    ，無法安全駕駛，而導致系爭本件事故之發生。
　㈦綜上，蔡明翰因公差由工作場所出發，在工作場所外，因吸
    毒及管制藥品駕車而造成系爭事故，依修正前職災傷病審查
    準則第18條第6款規定，即不得視為職業傷害。從而，原告
    主張蔡明翰因職業災害死亡，依勞基法第59條第4款規定，
    請求被告給付喪葬費及遺屬死亡補償，即屬無據，不應准許
    。
六、綜上所述，原告依勞基法第59條第4款規定，請求被告各給
    付蔡玉龍、洪素秋1,178,000元，及自起訴狀繕本送達之翌
    日起至清償日止，按週年利率5％計算之利息，為無理由，應
    予駁回。又原告之訴既經駁回，其假執行之聲請，亦失所依
    附，應併予駁回。 
七、本件事證已臻明確，兩造其餘攻擊防禦方法及其他所為之舉
    證，經審酌後認對於本件判斷不生影響，爰不一一論述，附
    此敘明。
八、訴訟費用負擔之依據：民事訴訟法第78條。
中　　華　　民　　國　 111　　年　　 9　　月　　15　　日
                  勞動法庭  法　官　鍾孟容
以上正本係照原本作成。
如對判決上訴，應於判決送達後20日內向本院提出上訴狀。如委
任律師提起上訴者，應一併繳納上訴審裁判費。
中　　華　　民　　國　　111 　年　　9 　　月　　23　　日
                              書記官　張茂盛